【裁判字號】    91,訴,2571
【裁判日期】    920605
【裁判案由】    損害賠償
【裁判全文】
臺灣高雄地方法院民事判決  九十一年度訴字第二五七一號
    原      告  甲○○
    訴訟代理人  李慶榮律師
                孫守濂律師
    被      告  乙○○○
右當事人間請求損害賠償事件，本院判決如左：
    主      文
原告之訴及假執行之聲請均駁回。
訴訟費用由原告負擔。
    事實及理由
一、原告起訴主張：被告為伊之配偶，於民國八十二年八月間向訴外人第一商業銀行
    （下稱一銀）借貸新台幣（下同）五百萬元，央請伊為其連帶保證人，並由伊提
    供所有之不動產即高雄市○○區○○段一小段第一二八九地號土地（下稱系爭土
    地）為物保，供債權人設定本金最高限額六百萬元之抵押權，被告原本均有按月
    繳息，詎近期因夫妻感情失和，竟揚言不去繳納利息，要讓銀行查封系爭土地，
    被告有錢故意不繳，其所為顯已構成民法第一百八十四條第一項後段之侵權行為
    嗣被告果不繳納利息，伊唯恐貸款利息未繳，致銀行拍賣系爭土地而受損害，不
    得已乃以利害關係人之地位代為繳納利息，迄九十二年五月二十二日止，共計繳
    納五十九萬六千零七十六元，爰依民法第一百八十四條第一項後段及第三百十二
    條規定，請求被告償還上開款項，又被告為連帶債務人之一，卻未自行繳納利息
    而由伊代為支出，致伊受有金錢損害，被告受有債務清償之利益，顯構成不當得
    利，並依民法第一百七十九條規定，有預為請求被告給付將來利息之必要，為此
    提起本訴，求為判決：(一)被告應給付原告五十九萬六千零七十六元，及自九十二
    年五月二十三日起至清償日止，按年息百分之五計算之利息。(二)被告應自九十年
    五月二十三日起至清償第三人一銀本金債務四百七十五萬五千元止，按月於每月
    十八日給付原告依上開本金，依年息百分之六點六六計算之利息。
二、被告則以：本件借款係伊兒子蘇憲珽所借，伊僅是出名擔任債務人，借款利息原
    本都是由蘇憲珽繳納，蘇憲珽因不景氣所以無法按期繳納，伊名下財產已經遭原
    告扣押，並非故意不繳納利息，請求駁回原告之訴等語，資為抗辯。
三、兩造不爭執之事項：
  (一)被告於八十六年八月十九日以其名義，邀同原告及翁富行為連帶保證人向訴外人
    第一商業銀行借款四百八十萬元，供兩造之子蘇憲珽使用，並由蘇憲珽負責繳納
    該筆借款利息，蘇憲珽繳納至八十六年六月十九日止，因無力繼續繳納，由被告
    自同年七月十九日起代為繳納，迄九十二年五月二十二日止，被告共計繳納五十
    九萬六千零七十六元利息，該筆債務目前尚餘本金四百七十五萬五千元未清償完
    畢，有第一商業銀行放款單筆授信攤還及收息紀錄查詢單二紙附卷可稽（見本院
    卷第二０六至二０七頁）。
  (二)原告聲請准供擔保，對被告之財產實施假扣押，經本院裁定准許後，扣得被告名
    下之高雄新田郵局存款五十七萬二千五百八十一元、台灣南區郵政管理局儲匯營
    業科帳戶本金四十萬三千六百七十八元、合作金庫銀行苓雅分行存款一千一百二
    十三元及高雄市第三信用合作社存款一百四十三元在案，並經本院調閱本院九十
    一年度全字第四九五一號、九十一年度執全字第二五五九號全卷查明屬實。
四、原告主張被告有錢故意不繳納利息，被告則以前揭情詞置辯。是本件應審酌之爭
    點乃：(一)被告是否為本件借款之實際債務人？(二)被告是否有錢故意不繳納利息，
    而構成民法第一百八十四條第一項後段之侵權行為？茲將本院判斷分述如下：
  (一)系爭土地於八十二年八月間，兩造向一銀借款當時，因登記所有權人為被告，故
    以被告為借款之主債務人，實際借款使用之人為蘇憲珽，本息亦係由蘇憲珽負責
    攤還，原告對此知之甚詳，並同意擔任借款之連帶保證人，此為原告所不爭執，
    並經證人蘇憲珽及蘇錦璋即兩造大兒子到庭證述明確（見本院卷第二一至二二頁
    、第一六九頁及第一九六至一九七頁），是被告辯稱伊僅是出名為借款主債務人
    ，堪信為真。原告主張被告應對之負借款本息之清償義務，尚無可採。又被告既
    非實際借款人，其並無因本件借款而受有利益，原告亦係基於連帶保證人之地位
    代其子蘇憲珽償還借款本息，實際受益者應為蘇憲珽，並非被告，故原告主張被
    告因其代償本息而受有利益，亦無足採。
  (二)又按故意以背於善良風俗之方法，加損害於他人者，負損害賠償責任，固為民法
    第一百八十四條第一項後段所明定。惟按侵權行為所發生之損害賠償請求權，以
    有故意或過失不法侵害他人權利為其成立要件，若其行為並無故意或過失，即無
    賠償之可言。此有最高法院五十四年台上字第一五二三號判例意旨可資參照。又
    按信託係契約行為，原告主張信託關係存在，應就信託契約確已成立之事實，負
    舉證責任，若其先不能舉證，則被告就其抗辯事實即令不能舉證，或其所舉證據
    尚有疵累，亦應駁回原告之請求。
  (三)經查，被告名下之銀行機構存款現均遭原告實施假扣押中，此外，並無其他不動
    產，業經原告陳明在卷（見本院卷第四三頁），被告於本院審理中並表示願意以
    其名下存款用以清償一銀借貸本息，然為原告所反對，亦有調解筆錄在卷可參（
    見本院卷第四四頁），是由此足見，被告並無故意隱匿存款，不願清償一銀借貸
    本息之情形，原告主張被告有錢故意不繳納利息，係故意以背於善良風俗之方法
    ，加損害於原告，即屬無據。
  (四)次查，原告復主張其經營建材生意迄七十五年間，共累積一千二百萬元左右之積
    蓄，於八十二年間起陸續遭被告轉入翁富行、翁國城、蘇錦璋、陳明珠及蘇詩茹
    等人名下，然為被告及證人翁富行、翁國城及蘇錦璋所一致否認（見本院卷第一
    九五至一九七頁），而原告固主張迄七十五年間為止，應有積蓄一千二百萬元交
    由被告存入其帳戶代管處理，然並未舉證以實其說，且經本院依原告聲請函調八
    十二年起迄今，被告往來之金融機構存提款交易明細資料，亦查無如原告所述之
    大額存提款項之交易情形，此有第一商業銀行北高雄分行九十二年一月三十日九
    一一北高字第五三八號函附存款往來明細影本、合作金庫銀行苓雅分行九十二年
    一月二十三日合金苓存字第０九二００００五一０號函附存款交易明細表、中華
    郵政股份有限公司九十二年一月二十三日儲字第０九二０七００一九八號函附交
    易詳情表、高雄新田郵局郵政便簽函附交易明細資料、高雄第三信用合作社九十
    二年二月十一日高三信社秘文字第二九五號函附存款帳戶往來明細等資料附卷可
    憑（見本院卷第一０六至一四五頁）。再者，本院依原告聲請函查蘇錦璋、陳明
    珠及蘇詩茹之財產歸戶明細資料結果，其等名下亦查無任何財產，此有財政部高
    雄市國稅局九十二年四月二十四日財高國稅資字第０九二００二九一四五號函附
    之財產歸屬資料清單附卷可稽（見本院卷第一八七至一九０頁）。而原告復主張
    本件向一銀借貸之四百八十萬元曾轉入翁國城帳戶中，然為翁國城所否認，且證
    人蘇憲珽復證稱該筆款項係由其領走，和翁富行及翁國城都沒有關係等情在卷（
    見本院卷第一九六頁），足見，本件借貸之四百八十萬元款項亦與翁富行及翁國
    城父子均無關係。除此之外，原告並未能舉證證明被告與翁富行、翁國城、蘇錦
    璋、陳明珠及蘇詩茹間有何信託關係存在之事實，是依舉證責任分配之原則，自
    難為有利原告之認定。
五、綜上所述，本件借款係兩造之子蘇憲珽所借用，被告僅係為出名之借款債務人，
    被告並願意提供其名下所有存款用以清償該借款之本息，係因原告實施假扣押程
    序，致其無法動用，此外並無其他財產信託至第三人名下，是原告主張被告為本
    件借款之實際債務人，及其故意將財產信託至第三人名下以規避債務清償義務，
    均無可信。從而，原告依民法第一百八十四條第一項後段、第三百一十二條及第
    一百七十九條等規定請求被告給付五十九萬六千零七十六元，及自九十二年五月
    二十三日起至清償日止，按年息百分之五計算之利息；及應自九十年五月二十三
    日起至清償第三人一銀本金債務四百七十五萬五千元止，按月於每月十八日給付
    原告依上開本金，依年息百分之六點六六計算之利息，均無理由，應予駁回。原
    告既經敗訴判決，則其假執行之聲請，即失所依附，應併予駁回。
六、本件事證已臻明確，兩造其餘未經援用之攻擊防禦方法，經審酌後認對本判決結
    果均不生影響，爰不逐一論駁，附此敘明。
七、結論：原告之訴為無理由，依民事訴訟法第七十八條，判決如主文。
中      華      民      國    九十二    年        六        月    五    日
                              臺灣高雄地方法院民事第一庭
~B法      官  蘇姿月
右為正本係照原本作成。
如不服本判決，應於送達後廿日內，向本院提出上訴狀並表明上訴理由，如於本
判決宣示後送達前提起上訴者，應於判決送達後十日內補提上訴理由書（須附繕本）。
中      華      民      國    九十二    年      六        月    五      日
~B法院書記官  歐文政


司法院資訊處製作；財團法人民間司法改革基金會備份。
